【裁判字號】    90,上訴,610
【裁判日期】    900808
【裁判案由】    偽造有價證券等
【裁判全文】
臺灣高等法院高雄分院刑事判決          九十年度上訴字第六一號
    上訴人
    即被告  丁○○
    指定辯護人  本院甲設辯護人  李佩娟
    上訴人
    即被告  丙○○
右上訴人等因偽造有價證券等案件，不服臺灣高雄地方法院八十九年度訴字第二九七
二號中華民國九十年三月二十日第一審判決（起訴案號：臺灣高雄地方法院檢察署八
十九年度偵字第二四０三八號），提起上訴，本院判決如左：
      主      文
原判決撤銷。
丁○○意圖為自己不法之所有，而搶奪他人之動產，處有期徒刑拾月；又意圖供行使
之用，而偽造有價證券，處有期徒刑參年肆月，扣案如附表所示偽造之本票壹張沒收
。應執行有期徒刑肆年，扣案如附表所示偽造資本票壹張沒收。
丙○○無罪。
      事      實
一、丁○○於民國（下同）八十九年十月十四日凌晨二時許，在高雄縣岡山鎮○○路
    空軍官校對面，見乙○○所駕駛之小客車停於路中央，車未熄火，大燈及車門均
    未關，而乙○○酒醉意識模糊於車內休息，遂將之推往路邊停靠，以防意外，惟
    是時天色昏暗，加上其對外積欠債務，認有機可趁，即意圖為自己不法之所有，
    下手搶奪乙○○繫於腰際之摩托羅拉牌行動電話手機一支、褲背口袋中之皮包一
    只（內有身分證、汽機車駕照各一張，高雄企銀、農會、郵局提款卡各一張、大
    立證券股票交易密碼卡一張）、金項鍊一條（含觀音像玉佩一塊）、褲前口袋中
    之現金新台幣（下同）八百元。繼之，丁○○因持有搶奪乙○○之上開提款卡，
    為領取乙○○該提款卡所存放於銀行、郵局帳戶之存款，隨即於當晚凌晨四時許
    ，以電話向乙○○佯稱伊為路竹分局王組長，向乙○○騙得上開提款卡密碼後，
    即基於概括之犯意，於同日上午六、七時許，先前往高雄企銀博愛分行自動提款
    機（ＡＴＭ），以上開高雄企銀提款卡領取乙○○存於高雄企銀帳戶之存款一千
    元；再前往附近可領百元鈔之自動提款機（ＡＴＭ），以上開郵局提款卡跨行領
    取乙○○於郵局帳戶之存款四百元。
二、詎丁○○仍不知悔悟，猶嫌得款不足，竟另行起意，自八十九年十月二十二日起
    （起訴書誤載為二十一日），意圖為自己不法所有，由其以甲用電話打數次電話
    （0000000號）至乙○○家中，向乙○○及其大哥陳致瑞恐嚇稱：渠係地
    下錢莊，持有乙○○向錢莊借錢所簽立之工商本票，要乙○○還五萬元，如不還
    錢即要殺死乙○○全家等語，致乙○○及其家人心生畏懼。丁○○再於八十九年
    十月二十七日下午，意圖供行使之用，在高雄縣岡山鎮路旁，偽造如附表發票日
    為八十八年十月十五日，到期日為八十八年十一月十五日，發票人為乙○○，面
    額為新台幣十萬元之工商本票一紙，並偽造乙○○之簽名、指印於工商本票上，
    而偽造有價證券，並交給不知情之丙○○向乙○○取款，而於同月二十七日下午
    六時許，丁○○再接續以電話向乙○○恐嚇稱：「你機車行前面有二台機車，我
    均找小的（指混混）去看過了，你父親留的電話，也去電信局查過了，人家說不
    是姓陳，你不要把我裝瘋子，我就住在這附近」等語，而果於同日晚上，不知情
    之丙○○以其所有之行動電話（0000000000號）聯絡乙○○取款後，
    即自行前往乙○○處取款，待同日下午七時四十分許，丙○○前往高雄縣岡山鎮
    ○○路五十四號「合祥機車行」乙○○住處，提示前開偽造之本票，並取得五萬
    元時，為警當場查獲，並扣得乙○○身分證及前開偽造之本票各一張，復依據丙○○所供，前往高雄縣岡山鎮○○○路阿甲店溪內查獲丁○○，並於丁○○身上
    扣得乙○○所有之手機一支。
三、案經高雄縣警察局岡山分局移送臺灣高雄地方法院檢察署檢察官偵查起訴。
      理      由
甲、被告丁○○部分：
一、訊據上訴人即被告丁○○固坦承有於前揭時地趁告訴人乙○○酒醉，竊取告訴人
    之手機、皮包及口袋中之現金，並佯稱為路竹分局王組長向告訴人乙○○騙取提
    款卡密碼及偽造本票一張之情事，惟矢口否認有搶奪及恐嚇取財之犯行，並辯稱
    ：伊僅是想騙錢，並未恐嚇要殺死告訴人乙○○全家；竊取被害人所有之財物內
    並未有大立證券股票交易密碼卡一張及金項鍊一條（含觀音像玉佩一塊），且從
    被害人之口袋僅拿四百元而已云云。惟查：
  (一)被告丁○○右揭搶奪及向告訴人乙○○騙取提款卡之密碼於上開時地至自動提款
  機領款之事實，業據告訴人乙○○於警偵訊、原審及本院調查時指訴綦詳，被告亦
    不否認有取走告訴人之皮包、手機及口袋中之現金，並佯稱為路竹分局王組長向
    告訴人騙取提款卡之密碼，先後於右揭時間至自動提款機提領存款等情，而據告
    訴人乙○○於偵查中指稱：「我因太累想在路上睡一下，停在慢車道休息，被告
    鍾某先搜我的身體，拿我腰際的手機、褲子後面口袋裡的皮夾及口袋現金八百元
    ，再把我的項鍊扯掉」、「（你有無反抗？）答：沒有，因為當時只有我一人，
    不故反抗，想說破財消災」、「（是不敢還是不能反抗？）答：是不敢。因為我
    當時眼睛閉著，想說他竟然敢搜身，一定有很多人或帶兇器，否則不會這麼大膽
    」（見偵卷第二五頁背面），顯然告訴人當時因只有一人而不想抗拒，被告丁○○乃趁告訴人太累眼睛閉著不備之際，而搶去告訴人上開財物，自屬搶奪，並非
    乘告訴人不知不覺中竊取上開財物，當非竊盜。又告訴人既與被告丁○○不相識
    ，亦無嫌隙，尚難認其會故意灌水，憑空增添被告丁○○尚有偷拿其大立證券股
    票交易密碼卡一張、金項鍊一條（含觀音像玉佩一塊）及口袋中多出之四百元，
    衡諸經驗法則，其若故意灌水，尚可多說些有價值之東西，是告訴人對搶奪物種
    類、數量之指訴，應可採信，被告丁○○辯稱其未拿大立證券股票交易密碼卡一
    張及金項鍊一條（含觀音像玉佩一塊），且僅從被害人之口袋拿四百元等情，應
    係避重就輕之詞，不足採憑。此外，復有贓物認領保管單一紙、高雄區中小企業
    銀行岡山分行乙○○帳戶存款簿及其提款明細表、郵政存簿乙○○帳戶儲金簿各
    影本卷（均詳警卷），及被告詐領存款監視器所錄下照片二張（詳偵卷第三八頁
    ）可資佐證，此部分事證明確。
  (二)右揭被告恐嚇取財及偽造本票持以行使之事實，亦據告訴人指訴甚明，並經證人
    陳致瑞於偵訊中結證屬實，被告亦供承有偽造扣案之本票，復有偽造之本票一紙
    、恐嚇電話錄音帶及其譯文（詳偵卷第三四頁至第三六頁）、（０七）0000
    000號、0000000000號行動電話通話記錄資料在卷可憑（詳偵卷）
    ；而上開電話錄音帶有如下對話：「日期到了，看你錢準備好了沒﹗『昨日』你
    爸不是說要處理，（我身分證被偷了，我有去報案）那是你家的事，‧‧‧你機
    車行，前面二台機車，我找小的（指混混）去看過，你父親留的電話去電信局查
    過，人家說不是姓陳，你不要把我裝瘋子，我就住這附近」等語，此段對話業經
    法務部調查局非同案被告丙○○之聲音，有該局九十年七月三日（九十）陸（三
    ）字第九００三五０號鑑定通知書附於本院卷可憑，被告空口否認有恐嚇取財，
    自不足採，被告丁○○有偽造本票，實施恐嚇取財並利用不知情之同案被告丙○○取款（詳後述），事證亦甚明確。
    綜上所述，被告丁○○所辯均係屬卸責之詞，不足採信，其犯行均堪以認定。
二、核被告丁○○所為，其搶奪告訴人之財物行為，係犯刑法第三百二十五條第一項
    之搶奪罪；其利用自動付款設備詐領存款之行為，係犯同法第三百三十九條之二
    第一項之利用付款設備詐欺罪；其恐嚇取財之行為，係犯同法第三百四十六條第
    一項之恐嚇取財罪；其偽造本票之行為，係犯同法第二百零一條第一項之偽造有
    價證券罪。其所犯上開搶奪罪與利用付款設備詐欺罪間，及所犯恐嚇取財罪與偽
    造有價證券罪間，各有方法結果之牽連關係，應各依牽連犯之規定從一重論以搶
    奪罪及偽造有價證券罪。所犯上開搶奪罪及偽造有價證券罪，犯意各別，構成要
    件不同，應予分論併罰。被告二次提款之行為，時間緊接，所犯構成要件罪名相
    同，顯係出於概括之犯意為之，為連續犯，爰依刑法第五十六條之規定以一罪論
    。其恐嚇二人，應論以想係競合犯。又被告偽造署押（含作用及效力與署押無異
    之按捺指印部分）為偽造有價證券之部分行為，不另論罪；其意圖供行使之用偽
    造有價證券，復利用不知情之丙○○進而行使，其行使之低度行為為偽造之高度
    行為所吸收，僅論以偽造有價證券罪；而其利用不知情之丙○○行使偽造之有價
    證券及恐嚇取財，係間接正犯。
三、原審論處被告丁○○罪刑，固非無見。惟查：(一)被告所犯上開四罪，其搶奪罪與
    利用付款設備詐欺罪間，及恐嚇取財與偽造有價證券間，分別有牽連犯關係，應
    各從一重論以搶奪罪及偽造有價證券罪，有如前述，乃原判決認被告所犯四罪，
    均係基於取財之目的，互有方法目的、原因結果關係，尚有未洽（就被告所犯上
    開四罪，甲訴人未論述究為數罪或裁判上一罪）；(二)被告所犯搶奪罪（甲訴人此
    部分亦以此罪名起訴），乃原判決認被告此部分行為係犯竊盜罪，亦有未合；(三)
    被告丁○○係利用不知情之同案被告丙○○行使偽造之本票及恐嚇取財，原判決
    認被告丁○○恐嚇取財部分之犯行，係與同案被告丙○○共犯，併有不當（理由
    詳後述），被告丁○○上訴意旨否認有搶奪及恐嚇行為，雖不足取，原判決告丁○○部分既有上開可議之處，仍無可維持，應將原判決此部分撤銷改判。爰審酌
    被告丁○○之素行，其犯罪之動機、手法，所生之危害，及其犯罪之態度等一切
    情狀，分別量處如主文第二項所示之刑，並定其應執行刑。扣案之如附表所示之
    偽造本票，依刑法第二百零五條規定宣告沒收。
乙、被告丙○○部分：
一、甲訴意旨如起訴書被告丙○○部分（如附件）。
二、甲訴人認被告丙○○共涉恐嚇取財犯行，無非係以被告二人是輪流打電話至告訴
    人家中，業經告訴人乙○○及證人陳致瑞證述屬實；且觀被告丙○○於八十九年
    十月二十七日與告訴人乙○○之對話，被告丙○○明白講：「日期到了，看你錢
    準備好了沒！」『昨日』你爸不是說要處理，（我身分證被偷了，我有去報案）
    那是你家的事：：：你機車行，前面二台機車，我找小的（指混混）去看過，你
    父親留的電話去電信局查過，人家說不是姓陳，你不要把我裝瘋子，我就住這附
    近」等語，此有錄音帶一捲及錄音譯文一份，為論據。
三、按犯罪事實應依證據證據認定之，無證據不得推定其犯罪事實，刑事訴訟法第一
    百五十四條定有明文。又事實之認定，應憑證據，如未能發現相當證據，或證據
    不足以證明，自不能以推測或擬制之方法，為裁判基礎（最高法院四十年台上字
    第八六號判例參照）；而告訴人之告訴，係以使被告受刑事訴追為目的，是其陳
    述是否與事實相符，仍應調查其他證據以資審認（最高法院五十二年台上字第一
    三００號判例參照），易言之，即藉由補強證據之存在，以增強或擔保告訴人陳
    述之證明力（最高法院八十七年度台上字第二一七六號判決要旨參照）。且認定
    犯罪事實所憑之證據，雖不以直接證據為限，間接證據亦包括在內，然無論直接
    證據或間接證據，其為訴訟上之證明，須於通常一般之人均不致有所懷疑，而得
    確信其為真實之程度者，始得據為有罪之認定，倘其證明尚未達此一程度，而有
    合理之懷疑存在而無從使事實審法院得有罪之確信時，即應由法院為諭知被告無
    罪之判沐（最高法院七十六年台上字第四九八六號判例參照）。
四、訊據上訴人即被告丙○○矢口否認有共同恐嚇取財之犯行，辯稱：是八十九年十
    月二十七日下午六時許，丁○○臨時打手機說有事找我，說岡山有人欠他錢，要
    一起去向對方要錢，伊實不知情，伊未施恐嚇，否則，豈有用自己手機與對方聯
    絡交錢，徒留線索等語。經查：
  (一)同案被告丁○○自警訊以迄偵審中均供稱，因為八十九年十月二十七日當晚要找
    乙○○催討債務會怕，所以臨時才找丙○○一起去，伊並未告訴丙○○實情等情
    在卷。衡情催討債務者尤其地下錢莊，為壯聲勢，要求同夥一起討債者，事所恆
    有，而被告丁○○又執有扣案之本票，倘被告丁○○不據實告知，被告丙○○所
    辯不知同案丁○○對告訴人並無債權一節，即非不可能。
  (二)扣案之電話錄音及電話譯文（詳偵卷第三十四頁至第三十六頁及本院卷），經本
    院送請法務部調查局鑑定結果，其中有關被告丙○○之對話，僅有第二次電話：
    「被告問：你是爸爸（指告訴人之父親）？答：是；被告問：有否要處理？答：
    有，否則何必四處找錢，不然何不電0000000000找他」，第四次電話
    ：「被告問：乙○○？答：我不是跟你說，我沒車可過去；被告問：先過來到燦
    坤，答：你們過來一下子，過來拿，錢給你，證件還我」，有上開法務部鑑定通
    知書附於本院卷可憑。依照上開對話內容，僅為催討債務之言詞，並無恐嚇之情
    事，且就該二次被告丙○○在場之對話，同案被告丁○○在場與告訴人或告訴人
    之父親之對話，同案被告丁○○亦未有恐嚇取財內容之言詞，其餘各次依電話譯
    文之記載，並無被告丙○○對話內容，亦不能證明被告丙○○有在場，而其中如
    下對話：「日期到了，看你錢準備好了沒！『昨日』你爸不是說要處理，（我身
    分證被偷了，我有去報案）那是你家的事：：：你機車行，前面二台機車，我找
    小的（指混混）去看過，你父親留的電話去電信局查過，人家說不是姓陳，你不
    要把我裝瘋子，我就住這附近」等語，甲訴人認係被告丙○○與告訴人之對話，
    但經鑑定結果此部分並非被告丙○○之聲音。則實難遽認被告丙○○知悉同案被
    告丁○○係以偽造之本票實施恐嚇取財，而與之共犯。
  (三)按歹徒為掩飾犯行，常以甲用電話或王八機做為聯絡工具，以避免留下線索而被
    查獲，但被告丙○○則以自己所有之0000000000號行動電話與告訴人
    聯絡取款，益見其所辯不知情為可採。
綜上所述，尚難遽認被告丙○○知情而與同案被告丁○○共同恐嚇取財；此外，又查
無其他積極證據足以證明被告丙○○有甲訴人之恐嚇取財犯行，自屬不能證明被告丙○○犯罪。
五、原審未詳為推求，遽論被告丙○○恐嚇取財罪責，自有未洽，被告丙○○上訴意
    旨執此而指摘原判決不當，為有理由，應將原判決撤銷改判，另諭知被告丙○○
    無罪之判決。
據上論斷，應依刑事訴訟法第三百六十九條第一項前段、第三百六十四條、第二百九
十九條第一項前段、第三百零一條第一項，刑法第五十六條、第三百三十九條之二第
一項、第三百二十五條第一項、第二百零一條第一項、第三百四十六條第一項、第五
十五條、第五十一條第五款、第二百零五條，罰金罰鍰提高標準條例第一條前段，判
決如主文。
本案經檢察官陳惠珠到庭執行職務。
中    華    民    國         九十       年      八      月      八      日
                              臺灣高等法院高雄分院刑事第二庭
                                  審判長法官  曾永宗
                                        法官  鄭月霞
                                        法官  邱永貴
右正本證明與原本無異。
被告丁○○部分如不服本判決，應於判決送達後十日內向本院提出上訴狀，其未述
理由者並應於提出上訴狀後十日內向本院補提理由書（應附繕本)。
被告丙○○不得上訴。
                                      書記官  周能智
中    華    民    國         九十       年      八      月      十      日
附錄：本判決論罪科刑法條：
刑法第三百二十五條第一項
意圖為自己或第三人不法之所有，而搶奪他人之動產者，處六月以上五年以下有期徒
刑。
刑法第三百三十九條之二第一項
意圖為自己或第三人不法之所有，以不正方法由自動付款設備取得他人之物者，處三
年以下有期徒刑、拘役或一萬元以下罰金。
刑法第三百四十六條第一項
意圖為自己或第三人不法之所有，以恐嚇使人將本人或第三人之物交付者，處六月以
上五年以下有期徒刑，得併科一千元以下罰金。
刑法第二百零一條第一項
意圖供行使之用，而偽造、變造甲債票、甲司股票或其他有價證券者，處三年以上十
年以下有期徒刑，得併科三千元以下罰金。
附表：被告丁○○偽造之本票
┌─────┬─────┬──────┬─────────┬───┐
│  發票日  │  到期日  │票        號│票面金額（新臺幣）│發票人│
├─────┼─────┼──────┼─────────┼───┤
│  10.15.  │  11.15.  │一四０八七九│壹拾萬元          │乙○○│
└─────┴─────┴──────┴─────────┴───┘
                                                                      Ｈ


司法院資訊處製作；財團法人民間司法改革基金會備份。
